台灣基隆地方法院刑事判決　　　　　　　 95年度易字第457號
公　訴　人　台灣基隆地方法院檢察署檢察官
被　　　告　甲○○
　　　　　　　　　　國民
被　　　告　乙○○
上二人共同　張漢榮律師
選任辯護人　林宇文律師
上列被告因侵入住宅案件，經檢察官聲請以簡易判決處刑（94年
度偵字3629號），本院認為不宜，經適用通常程序審理並判決如
下：
    主  文
甲○○、乙○○均無罪。
    理  由
壹、公訴意旨
一、公訴事實
    原聲請簡易判決處刑即公訴意旨略以：被告甲○○係告訴人
    丙○○之夫陳國華之胞弟丁○○之前妻，與告訴人原為妯娌
    關係，平時相處不睦，迭有怨隙。被告甲○○、乙○○母女
    於民國94年7 月28日19時50分許，相偕前往基隆市○○區○○街8 號告訴人之住處，欲探視丁○○之母程凌雲；惟被告
    二人進入屋內後，與告訴人發生口角衝突，被告甲○○甚而
    將丙○○住處電話摔落地面（毀損部分，業經檢察官另為不
    起訴之處分），告訴人見其二人業已逾越單純探視之範疇，
    遂數度要求其二人離去，惟其二人均拒絕離去而留滯其內，
    告訴人遂通知其夫陳國華返家並報警處理，陳國華及警員卲
    銘朗到場後，分別要求被告二人離去，然其二人猶置之不理
    而留滯其內，經卲銘朗通報警力支援，其二人始行離去。
二、公訴條文
    檢察官因認被告涉犯刑法第306 條第2 項、第1 項之妨害自
    由罪嫌云云。
貳、程序轉換
    按檢察官審酌案件情節，認為宜以簡易判決處刑者，應即以
    書面為聲請；其聲請與起訴有同一之效力；檢察官聲請以簡
    易判決處刑之案件，經法院認為有刑事訴訟法第451 條之1
    第4 項但書之情形者，應適用通常程序審判之，刑事訴訟法
    第451 條第1 項、第3 項及第452 條分別規定甚詳。經查：
    本院認為本案具有後述應判決無罪之情形，依刑事訴訟法第
    451 條之1 第4 項但書第3 款之規定，應改適用通常程序審
    判之，先予指明。
、公訴論據
    檢察官認為被告涉有前述罪嫌，係以前揭事實業據被告二人
    自白不諱，並經證人丙○○、陳國華及邵銘郎證明屬實，而
    為其論據。
肆、被告辯解
    被告二人於警詢時一致辯稱：是被告甲○○之前夫丁○○打
    電話叫其母女回去照顧婆婆，彼等也常常回去；因為婆婆需
    人照顧，所以，丁○○搬過去和婆婆一起住；當時，告訴人
    丙○○要其母女滾，惟其母女都在婆婆房間，因為丁○○叫
    其二人不要離開，要看好婆婆；後來，陳國華回來，叫其二
    人滾，其二人就離開（3629號卷第18頁）。被告二人於偵查
    及審判中一致辯稱：丁○○去電要求其二人去看婆婆；告訴
    人從頭到尾都未請求被告二人離開，反而是將門反鎖，說要
    等警察來，而自己跑到屋外等語。
伍、證據法則
一、無罪推定原則與證據裁判原則
    按被告未經審判證明有確定前，推定其為無罪；犯罪事實應
    依證據認定之，無證據不得認定犯罪事實，刑事訴訟法第15
    4 條定有明文。
二、超越合理懷疑原則與罪疑利益歸被告原則
    其次，被告或共犯之自白不得作為有罪判決之唯一證據；仍
    應調查其他必要之證據，以察其是否與事實相符，刑事訴訟
    法第156 條第2 項亦規定甚詳。申言之，被告之自白縱使具
    有任意性，苟無補強證據，亦無從擔保自白之真實性，以是
    之故，立法推定其證據證明力不足，必待第二證據即補強證
    據出現，始得察其自白是否與事實相符。被告以外之人所為
    之供述證據，無論出於共犯、同案被告、被害人、告訴人或
    證人，其證據價值更為薄弱，縱使證人有具結偽證之處罰，
    亦無從擔保其證言之真實性，如係此等之人所為單一之指述
    ，當然推定其證據證明力不足，無需探究其指述之真實性如
    何。此所以有數量法則（數量規則）之產生。蓋數量法則乃
    證據容許性規則之一，而補強法則乃數量法則之一。除前述
    被告之自白必須補強證據加以補強外，主要待證事實需有證
    人（廣義證人包括共犯、同案被告、被害人、告訴人等）二
    人以上，亦即單一證人之證言，仍須依其他第二證據加以補
    強（見陳樸生著刑事證據法第七章第三節第0534頁）。進而
    言之，自白係被告之認罪行為，其證據證明力最強，立法猶
    規定不得作為有罪判決之唯一證據；則舉重以明輕，被告以
    外之人之指述或證述，尤亦不得作為有罪判決之唯一證據。
    復次，在證據法則上，補強證據必須補強待證事實，至任何
    人均無可置疑之地步，亦即必須符合「超越合理懷疑原則」
    ，始得據以論罪；其尚有疑者，利益應歸被告，依「罪疑利
    益歸被告原則」，仍應為有利被告事實之認定。申言之，當
    證據資料尚有對被告有利之合理可疑存在時，如無法依客觀
    方法排除此項合理之可疑，則依罪疑利益歸被告原則，不得
    僅以此項證據資料作為有罪判決之依據；在欠缺補強證據足
    以補強之際，仍應為被告無罪之諭知。其次，認定被告有罪
    之事實應憑證據；如未能發現相當之證據，或證據不足以證
    明，自不能以推測或擬制之方法，以為裁判之基礎；且認定
    事實所憑之證據，其為訴訟上之證明，須達於通常一般人均
    不致有所懷疑，而得確信其為事實之程度者，始得據為有罪
    之認定；倘其證明尚未達到此一程度，而有合理之懷疑存在
    時，尚難為有罪之認定基礎；苟積極證據不足為不利於被告
    事實之認定時，即應為有利於被告之認定，更不必有何有利
    之證據；亦即如無確切之積極證據，足以證明犯罪事實，即
    令被告不能為有利之反證，亦不能遽論以罪責，此亦為刑事
    司法實務向來之見解（最高法院30年上字第816 號、40年台
    上86號、70年台上字第2368號、76年台上字第4986號判決參
    照）。徵諸被告既有不自證己罪之特權，亦無自證無罪之義
    務，此乃當然之法理。
陸、程序事項
一、聲請簡易判決處刑之範圍
    本案聲請簡易判決處刑書之「犯罪事實」欄內，固有「二人
    未經丙○○允許逕自進入屋內」一段，似為刑法第306 條第
    1 項侵入住宅」之描述；惟因其後又有「丙○○見甲○○等
    人所為業已逾越單純探視範疇」，似又認定被告二人之進入
    該住宅具有正當之理由；觀之聲請書「證據並所犯法條」欄
    ，檢察官所引用之條文，係刑法第306 條第2 項，不及第1
    項，是以在本院闡明之後，檢察官業已確認聲請書所指之犯
    罪事實止於刑法第306 條第2 項即留滯其內部分，不包括同
    條第1 項即侵入住宅部分（951122審判筆錄第2 頁）。因此
    ，本院係以刑法第306 條第2 項為審理之範圍，先予指明。
二、告訴人係有告訴權人
    被告及辯護人抗辯告訴人丙○○並非基隆市○○區○○街8
    號房屋之住居權人，無權要求被告二人退去，係以告訴人丙○○和其夫陳國華、其子陳凱、陳瑋一家人，實際上共同住
    居在同街92號2 樓；同街8 號之房屋，實際上係由被告甲○○之前夫丁○○和其母程凌雲在居住，而為其理由；經查：
    告訴人丙○○供稱：基隆市○○區○○街8 號係宿舍，於民
    國67年11月間，由基隆市政府配住給其夫陳國華，其全家戶
    籍均設在該處；因子女長大，宿舍太小，其遂在同街8 號和
    92號兩邊居住；陳國華和陳凱大都住在宿舍等情，有基隆市
    政府宿舍配住證及告訴人全戶戶籍謄本各一紙在卷可稽，可
    見該8 號之房屋確為陳國華之宿舍，告訴人丙○○全家均設
    籍於該處無訛。雖證人丁○○證稱：其住居寧靜街8 號已有
    數年；該處尚有其兄陳國華和其母程凌雲在居住，因該處是
    陳國華之宿舍；告訴人丙○○住在附近，常常去該處清潔房
    子，告訴人之小孩二人偶而會來宿舍睡覺等情（951213審判
    筆錄第4 頁至第5 頁）；然則，告訴人丙○○既為陳國華之
    配偶，戶籍又設在該宿舍，自不因其在同街92號另有新住處
    ，遂謂其非該宿舍之住居權人；何況，告訴人丙○○既結常
    去該宿舍清潔房子，尤其可見其係以住居權人之身分在維修
    宿舍。因此，本院認為告訴人係有告訴權人，並非無告訴權
    人，其告訴自屬合法。
柒、無罪理由
一、本案基礎事實
    本院綜合偵查卷之資料（94年度偵字第3629號及95年度他字
    第390 號），確認本案之基礎事實如下：基隆市○○區○○
    街8 號之房屋，係告訴人丙○○之夫陳國華所管領住居之宿
    舍；告訴人丙○○全家均設籍於該處，惟告訴人丙○○嗣又
    於同街92號2 樓有新住處；嗣因陳國華之胞弟丁○○與被告
    甲○○離婚，遂遷住並設籍於該宿舍；同住於該處之程凌雲
    即陳國華、丁○○兄弟之母，於94年3月中風；94年7月28日
    晚間7 時30分，被告甲○○、乙○○母女前往該宿舍探視程
    凌雲時，與告訴人丙○○、陳國華先後發生爭執；同晚8 時
    30分，告訴人丙○○之子陳瑋前往同街53號5 樓被告二人之
    住處，與被告甲○○及其女陳霖惠理論時，雙方又發生爭執
    。為此，告訴人丙○○告訴被告甲○○、乙○○傷害、毀損
    ；被告甲○○、乙○○則告訴本案告訴人丙○○公然侮辱、
    妨害自由、誣告及教唆傷害，並告訴陳國華公然侮辱；被告
    甲○○、陳霖惠則告訴陳瑋侵入住宅、傷害及公然侮辱等罪
    嫌。以上罪嫌業經檢察官偵查終結，而以94年度偵字第3629
    號、95年度偵字第2523號、第2524號案件，就該案之被告甲○○、乙○○、丙○○、陳瑋、陳國華等人，均為不起訴之
    處分。惟檢察官就94年7 月28日晚間在該宿舍後半段之衝突
    部分，以被告甲○○、乙○○二人涉有刑法第306 條第2 項
    妨害居住自由之罪嫌而聲請本院以簡易判決處刑。因此，本
    院判斷之關鍵在於被告二人在受告訴人丙○○退去之要求時
    ，是否無正當理由而仍留滯其內。
二、被告主觀上認為有權留滯，客觀上留滯符合社會相當性
    經查：被告二人所辯：被告甲○○之前夫丁○○於離婚後，
    住進該宿舍；平時，丁○○會去電被告母女二人，如果有空
    ，請其二人前往該宿舍陪伴其母程凌雲；案發當日上午，也
    是由其去電請求被告二人抽空前往陪伴其母程凌雲等情，核
    與證人丁○○於偵查及審判中具結後所證述之情節相符（62
    39 號 卷第72頁、本院951213審判筆錄第5 頁）；觀之告訴
    人丙○○於偵查中亦表示：其請被告二人出去時，被告甲○○堅稱：是丁○○叫伊來照顧婆婆，其認為不可能，因為已
    請大陸之看護，其要打電話報警時，被告甲○○就來搶電話
    ，其就跑到門外求救等語（6239號卷第71頁）；證人陳國華
    於偵查中證稱：其請被告母女出去，被告一開始不肯，說其
    等是陳家之人。被告乙○○說：「難道我們不是陳家的子孫
    ？」（同卷第95頁）；其對被告二人說，再不離開，就要再
    報警，被告二人才離開等語（同卷第72頁）；證人即基隆市
    警察局第三分局八堵派出所警員邵銘郎於偵查中證稱：告訴
    人丙○○說被告母女非法侵入民宅，其乃要求被告二人出去
    ，惟被告二人不肯，說他們要照顧婆婆；後來，其要呼叫警
    力支援，被告才離開等語（同卷96頁）；再參以告訴人丙○○於卷附95年10月12日說明書上，亦稱「陳國華基於同情丁○○戶口沒地方去，而讓丁○○將戶籍遷入寧靜街8 號」等
    情。由此可見，被告二人因受證人丁○○之託而前往探視程
    凌雲，在告訴人丙○○請其二人離開時，主觀上認為丁○○
    設籍於該處，並實際住居於該處，乃住居權人，彼等既受丁○○之託而前往探視病人，自有權留滯該處，無需離開；而
    在警察邵銘郎據報趕到並請其二人離開時，其二人亦因相同
    之主觀見解而未立即離去；惟在主要住居權人陳國華出面叫
    其二人離去時，其二人即行離去，並未留滯。因此，觀之同
    晚本案之第一場衝突係在7 時50分，而第二場衝突係在8 時
    30分，可見被告二人在受退去之要求後，不到半小時即已離
    去該處。由此益證：被告二人在主觀上認為自己受託前往，
    有權留滯該處，以探視程凌雲；在客觀上亦未留滯過久，顯
    然並未違背社會常情，而符合社會相當性。申言之，被告二
    人並未認為自己係侵入住宅之人，無權留滯，在受退去之要
    求應即離去；更未認為自己已受有住居權人之退去要求，有
    義務立即離去。進而言之，被告二人在確認對方是否有權要
    求自己離去，也在確認自己是否應即離去，其間所耽擱之時
    間甚短，並未違背社會一般人之期待，符合社會相當性，本
    院因而認為在行為評價上，彼等拒絕立即離去之不作為，並
    非刑法第306 條第2 項故意留滯其內之行為，自不應以該條
    項之罪相繩。綜上，依「罪疑利益歸被告原則」，應為有利
    被告事實之認定，亦即任何理性第三人對此均有合理懷疑之
    空間，足以認為被告並無檢察官所指之犯行。若未斟酌上情
    而推定被告犯罪，顯然無法至任何人均無可置疑之地步，亦
    即無法符合「超越合理懷疑原則」。此外，復查無其他積極
    證據足以證明被告有何被訴之犯行，揆諸前述規定，不能證
    明被告犯罪，自應為其無罪之諭知。
捌、據上論斷
    應依刑事訴訟法第452條、第301條第1項判決如主文。
本案經檢察官戊○○到庭執行職務
中　　華　　民　　國　　96　　年　　1 　　月　　12　　日
　　　　　　　　　刑事第五庭審判長法　官　陳  志  祥
                                  法  官  楊  皓  清
                                  法  官  邰  婉  玲
以上正本證明與原本無異。
如不服本判決，應於收受送達後10日內，向本院提出上訴狀，敘
述上訴之理由，上訴於台灣高等法院，並應按他造當事人之人數
附具繕本。
中　　華　　民　　國　　96　　年　　1 　　月　　12　　日
　　　　　　　　　　　　　  　　　書記官　王  月  娥
